【裁判字號】    98,台上,1922
【裁判日期】    980409
【裁判案由】    違反毒品危害防制條例
【裁判全文】
最高法院刑事判決            九十八年度台上字第一九二二號
上  訴  人  台灣高等法院台南分院檢察署檢察官
被      告  甲○○
上列上訴人因被告違反毒品危害防制條例案件，不服台灣高等法
院台南分院中華民國九十七年十二月二十五日第二審更審判決（
九十七年度重上更(三)字第二九０號，起訴案號：台灣台南地方法
院檢察署八十九年度偵字第六四九０號），提起上訴，本院判決
如下：
    主  文
原判決撤銷，發回台灣高等法院台南分院。
    理  由
本件原判決以公訴意旨略以：被告甲○○為台南市○○區○○街
五十三號慈安藥局負責人，竟意圖營利，於民國八十八年三月間
，向不詳姓名之人，以每顆新台幣（下同）八元之價格購入第三
級毒品FM２五百顆後，基於概括犯意，自八十八年十二月間起至
八十九年三月間止，以每顆三十五元之價格，先後三、四次販售
與蔡錦源，每次約售出二十至三十顆。至八十九年五月二十日，
經警在蔡錦源住處查扣十九顆FM２後，循線於八十九年五月二十
五日，在上開被告之藥局查扣FM２四百零五顆等情。因認被告涉
犯毒品危害防制條例第四條第三項販賣第三級毒品罪嫌。經審理
結果，認不能證明被告犯罪，因而撤銷第一審之科刑判決，改判
諭知被告無罪，固非無見。
惟查：(一)、證據之證明力，固由事實審法院依其職權，本於確信
自由判斷，惟此項自由判斷之職權運用，仍不得違背經驗法則與
論理法則，否則即屬違背證據法則。又證人之陳述有部分前後不
符，究竟何者為可採，法院仍得本其自由心證予以斟酌，非謂一
有不符或矛盾，即應認其全部均為不可採信；若其基本事實之陳
述與真實性無礙時，仍非不得予以採取。本件原判決認為不能證
明被告有販賣FM２與蔡錦源之犯行，係以：蔡錦源證述向被告購
買FM２之日期，先後不符；被告未曾自白販賣FM２予蔡錦源；在
蔡錦源處查扣之FM２，與在被告藥局查扣之FM２，外型、厚度、
形狀均不相同；蔡錦源兄長蔡榮木證稱：蔡錦源自警局返家時，
曾提及因精神狀況不佳，忘記FM２購自何處，但因警員要其交待
來源，即隨便供述等語；是蔡錦源之證詞既有瑕疵，且無補強證
據佐證為真實云云，為其論據（見原判決理由四、(三)）。然查依
卷附訊問筆錄及第一審審判筆錄所載，蔡錦源於偵查中證稱：「
（慈安藥局）買過三、四次，去年（八十八年）十二月、今年一
、二、三月，一個月買一次，一次買約二十至三十顆，一顆三十
五元。」（見偵查卷第二十四頁反面），於第一審證稱：「被查
獲的十九顆是被告（上訴人）直接拿出來賣給我的，八十八年十
二月開始到八十九年四月（筆錄誤為「是月」）止，一月買一次
，每次買二十至三十顆，一顆要三十五元。」（見第一審卷第二
十八頁），則蔡錦源先後所述向被告購買FM２之情節，其中除最
後購買之日期略有出入外，其餘有關購買之價格、數量、次數等
均完全一致。又經原審勘驗結果，在蔡錦源住處查扣之FM２十九
顆，與在被告所營藥局查扣之FM２一百五十顆，外觀形狀雖非一
致，然在被告藥局扣得之FM２一百五十顆，外型亦可分為扁平型
（較薄）、微凸型（較厚）兩種（見上更(一)字卷第一一一頁），
果爾，則坊間所見之FM２外型似有多種；另蔡錦源於偵、審中分
別供稱：「我去時都說要買『十字』」，「FM２我們的台語是叫
『十字』的，」等語（見偵查卷第二十四頁反面、第一審卷第二
十八頁反面），核與在被告藥局查扣之FM２正面均有「十字凹痕
」（見上更(一)字卷第一一一頁）乙節，亦相吻合。此外，被告於
警詢中坦承販賣FM２與不特定人服用等情（見警詢卷第一頁反面
），扣案之一百五十顆FM２係在被告藥局櫃台抽屜內查獲，亦據
證人即警員葉進宜、陳佑林證述一致（見上更(一)字卷第一０八、
一四三頁）。上述各節如果非虛，何以仍不能資為蔡錦源關於曾
向被告購買FM２之指證為真實？及被告上開自白確與事實相符之
佐證？原判決未釐清究明，遽然採信被告事後之辯解，自嫌率斷
。再者蔡榮木所稱：蔡錦源因精神不佳，而供述毒品來源云云，
非但與蔡錦源本身於偵查及第一審所為之陳述內容不符，且此部
分顯係傳聞而已，並無證據能力，原判決竟引為有利於上訴人之
論斷依據之一，自與證據法則有違。(二)、除本法有特別規定外，
已受請求之事項未予判決者，其判決當然違背法令，刑事訴訟法
第三百七十九條第十二款定有明文。又犯罪事實有無起訴，應以
檢察官於起訴書所記載之犯罪事實為準。本件起訴書記載之犯罪
事實為被告「意圖營利，於八十八年三月間，向不詳姓名之人，
……購入第三級毒品FM２五百顆後，基於概括犯意，自八十八年
十二月間起至八十九年三月間止，以每顆三十五元之價格，先後
三、四次販售與蔡錦源，每次約售出二十至三十顆。至……八十
九年五月二十五日，在上開被告之藥局查扣FM２四百零五顆」。
而毒品危害防制條例第四條第三項之販賣第三級毒品罪，係以持
有第三級毒品，為其基本事實，故依上述起訴書之記載，檢察官
起訴之範圍自包括被告持有第三級毒品FM２之基本事實在內。然
依原判決理由四所載，原判決僅就起訴書所載被告於八十八年三
月間販入FM２部分，及販賣FM２與蔡錦源部分，以分屬行為不罰
及犯罪不能證明為由，諭知被告無罪。至於被告被訴於八十九年
五月二十日持有FM２四百零五顆，究竟是否成立犯罪，原判決悉
未論斷說明，已有可議。又被告於警詢時所為於八十九年五月間
購入FM２，並販賣予不特定人服用部分之自白，如果可採，此部
分既在起訴書所載被告遭查獲持有FM２之前，且持有第三級毒品
之基本事實相同，則是否在檢察官起訴犯罪事實之範圍內，自非
無斟酌之餘地。原判決竟謂此部分非本案起訴之範圍，且與檢察
官起訴部分無裁判上一罪關係，不得併予審理云云（見原判決理
由五、(四)），所持之見解，亦難認為允洽。上訴意旨指摘原判決
不當，尚非全無理由，應認原判決仍有撤銷發回更審之原因。證
人蔡錦源於警詢時所為之陳述，雖屬被告以外之人於審判外之陳
述，然係刑事訴訟法於九十二年二月六日修正公布，同年九月一
日施行前，合法取得之證據，第一審及原審法院如已依法踐行調
查證據程序，依刑事訴訟法施行法第七條之三規定，非無證據能
力，原判決認蔡錦源於警詢中之陳述無證據能力云云，自有誤會
，案經發回，一併指明。
據上論結，應依刑事訴訟法第三百九十七條、第四百零一條，判
決如主文。
中    華    民    國  九十八  年    四    月    九    日
                      最高法院刑事第五庭
                          審判長法官  陳  正  庸
                                法官  賴  忠  星
                                法官  林  秀  夫
                                法官  宋      祺
                                法官  陳  祐  治
      本件正本證明與原本無異
                                      書  記  官
中    華    民    國  九十八  年    四    月   十三   日
                                                Ａ


司法院資訊處製作；財團法人民間司法改革基金會備份。
